【裁判字號】    94,訴,2865
【裁判日期】    950908
【裁判案由】    詐欺等
【裁判全文】
臺灣板橋地方法院刑事判決              94年度訴字第2865號
公  訴  人  臺灣板橋地方法院檢察署檢察官
被      告  丁○○
上列被告因詐欺案件，經檢察官提起公訴（94年度偵緝字第1064
號、第1065號、第1066號），及移送併辦（94年度偵字第13077
號），本院判決如下：
    主  文
丁○○連續意圖為自己不法之所有，以詐術使人將本人之物交付
，累犯，處有期徒刑捌月。又以詐術得財產上不法之利益，累犯
，處有期徒刑肆月。應執行有期徒刑拾月。又意圖為自己不法之
所有，而侵占自己持有他人之物，累犯，處拘役肆拾日，如易科
罰金，以佰元折算壹日。
    事  實
一、丁○○有詐欺、侵占案件等前科，又前於民國71年間因偽造
    有價證券案件，經臺灣臺北地方法院於88年4 月29日以87年
    度訴緝字第292 號判處有期徒刑4 年，於88年6 月25日確定
    ，經減刑為有期徒刑2 年，於89年5 月24日因縮短刑期假釋
    出監，於89年11月28日縮短刑期假釋期滿，前開假釋未經撤
    銷，視為執行完畢。
二、詎丁○○不思悛悔，明知其已無清償債務之資力，其亦無清
    償之意願，竟基於意圖為自己不法所有之概括犯意，實行下
    述詐欺行為：
  (一)自90年5 月13日起至同年6 月27日止，陸續至臺北縣板橋市
    ○○路○ 段352 號「晉昌建材有限公司（下稱晉昌公司）」
    ，佯稱其為健泰室內設計裝潢工程公司（下稱健泰公司）、
    台聯福超市超商連鎖店（下稱台聯公司）負責人，向晉昌公
    司當時之負責人段慶山（已歿）訛稱，其欲購買裝潢建材，
    然資金不足，請該公司先行出貨，日後當結清貨款云云，致
    段慶山陷於錯誤，而陸續交付裝潢建材，價額總計新臺幣（
    下同）220,957 元。丁○○為取信於段慶山，乃同年8 月間
    ，在上址，交付發票人佳霓實業有限公司（下稱佳霓公司，
    該公司負責人葉佳蓉部分，業經不起訴處分確定）、發票日
    90年11月6 日、付款人中華商業銀行信義分行、帳號000000
    000 號、支票號碼AV0000000 號、票面金額168,000 元乙紙
    供作清償，餘額52,957元將以現金清償云云，然前揭支票到
    期後，即遭退票，丁○○亦音訊全杳，致晉昌公司催討無著
    。
  (二)於90年7 月30日，在臺北縣板橋市○○街2 巷17號2 樓其向
    丙○○○承租之租處，向丙○○○佯稱：其所持有發票人佳
    霓公司、華南商業銀行信義分行、帳號000000000 號、支票
    號碼AV0000000 號、發票日為90年11月10日、票面金額為11
    9,500 元之支票乙紙，係南天行政世界道場販賣辭典所得，
    欲向渠調用現金云云，致丙○○○陷於錯誤，而同意支借扣
    除以該面額計算之部分利息外款項（起訴書誤載為借款金額
    即上開面額款項）。繼於同年8 月7 日，另持發票人佳霓公
    司、付款人中國農民銀行信義分行、帳號201469號、支票號
    碼FAY0 000000 號、發票日90年10月30日、票面金額106,00
    0 元支票乙紙，以同上理由，再向張汪月調借現金，復致丙○○○陷於錯誤，允借予以該面額計算之部分利息外款項（
    起訴書亦誤載為借款金額即上開面額款項）。迄同年11月間
    ，丁○○告以上揭支票帳戶已屬拒絕往來戶，改以發票人王
    玉如、付款人華南商業銀行世貿分行、帳號000000000 號、
    支票號碼DC0000000 號、發票日91年1 月10日、票面金額75
    ,000 元 簽發之支票乙紙，及發票人均為丁○○、發票日皆
    係90年11月1 日、到期日各為90年12月1 日、票面金額分別
    為5 萬元、5 萬元、10萬元、75,000元之本票各乙紙作為抵
    償，惟該支票暨本票屆期，仍未兌現，丙○○○始查知受騙
    。
  (三)自90年9 月15日起至同年11月23日止，陸續至臺北縣板橋市
    ○○路○ 段388 號，向「大乾企業有限公司（下稱大乾公司
    ）」訂購價值總計37,1879 元之裝潢建材，請該公司將其所
    購建材送至該公司對面之工地，其以先支付7 萬餘元之貨款
    外，及交付發票人丁○○、付款人遠東國際商業銀行、帳號
    1492號、票據號碼30167 號、發票日90年12月20日、票面金
    額126, 000元乙紙作為部分貨款為幌，該公司代表人甲○○
    因而不疑有他，致陷於錯誤，而將建築材料交予丁○○。詎
    前述支票屆期，未獲兌現，其且音訊全無，嗣94年5 月30日
    上午11時許，在臺北縣板橋市○○路○ 段121 號前，適為甲○○發覺，而報警處理。
三、丁○○復意圖為自己不法之所有，於92年7 、8 月間某日，
    因見恆立鋼鐵有限公司（下稱恆立公司）員工賴義文在臺北
    市○○○路附近從事裝設鋁窗供承，乃向賴義文詐稱其承包
    臺北市松山國宅之鋁窗工程，得委由該公司承攬施作等語，
    致恆立公司陷於錯誤，而為其施作，其則於同年8 月底，交
    付發票人江招妹、付款人合作金庫銀行民生分行、帳號0560
    35號、支票號碼IH0000000 號、發票日92年10月25日、票面
    金額156,000 元乙紙，佯為清償工程款，詎該支票屆期跳票
    ，恆立公司始知受騙。
四、戊○○因亟需現金，乃於90年6 、7 月間某日，在臺北縣板
    橋市光復橋頭附近，將發票人戊○○、付款人臺北銀行嘉興
    分行、帳號9457號、票據號碼LL0000000 號、發票日90 年7
    月15日、票面金額10萬元之支票乙紙交予丁○○，委請丁○○為渠調借現金。丁○○即以該支票向丙○○○調現，丙○○○借予扣除以該面額計算之部分利息外款項（起訴書誤載
    為5 萬元），詎丁○○另意圖為自己不法之所有，即將該款
    項予以侵占入己。
五、案經晉昌公司、恆立公司、丙○○○訴請臺灣板橋地方法院
    檢察署檢察官偵辦，暨甲○○訴請臺北縣政府警察局海山分
    局報請同署檢察官偵查後，移送併辦。
    理  由
一、訊據被告丁○○坦承向告訴人晉昌公司暨大乾公司購買裝潢
    建材、向告訴人丙○○○借款、委請恆立公司施工、為被害
    人戊○○調現，及前揭支票、本票屆期均未兌現，上述債務
    迄未清償等情不諱，惟矢口否認犯罪，並辯稱：其為裝潢木
    工之工頭，而為設計師張健源（被告嗣改稱張京藝）向告訴
    人晉昌公司、大乾公司、恆立公司進貨，故自該設計師取得
    前開客票，但事後該設計師逃逸無蹤，其不知上揭客票，何
    以跳票，又其亦遭倒債，故無資力清償上開債務，另其為被
    害人戊○○調現時，因告訴人丙○○○認其所持支票曾經退
    票，而不願意協助週轉等語。
二、經查：
  (一)前揭被告犯罪事實，業據告訴人晉昌公司原代表人段慶山、
    告訴代理人乙○○、告訴人丙○○○、告訴人恆立公司代表
    人藍木財、大乾公司法定代表人甲○○等指訴，暨被害人戊○○指述，及證人賴義文證述綦詳；復有支票暨退票理由單
    影本、估價單、出貨單、收款對帳單、取回退票憑單、本院
    95年度促字第28473 號支付命令暨確定證明等在卷可證。
  (二)查被告於警詢及偵查中，均未曾提及其遭倒債乙事，迄本院
    準備程序中始突稱，其因遭他人倒債180 萬元，致無法清償
    本件債務云云（參見本院卷第34頁），然其遭倒債乙節，被
    告於本院審理終結前，並無提出任何稽證為憑，是該辯詞是
    否屬實，即屬存疑。
  (三)又前述發票人王玉如、江招妹等支票，分別自91年1 月21日
    、92年9 月30日起為金融機構大量退票，有法務部票據信用
    資訊連結作業查詢明細表附卷可憑（參見94年度偵緝字第10
    65號偵查卷第32頁至第40頁、本院卷第73頁至第92頁），該
    退票起始日均在被告持用該等支票後之次月，而該支票跳票
    事實，亦為被告所知悉，被告已供認在卷（94年度偵緝字第
    1066號偵查卷第24頁），又其於承購裝潢建材及借款當下，
    並無存款，且業週轉不靈之事實，復自承無誤（94年度偵緝
    字第1066號偵查卷第38頁），再者，其於知悉持用之支票業
    已退票，猶漠然未予置理，是其動機，顯屬可議，其無清償
    意願之情，尤至灼然。
  (四)次查，被告分別於偵查及本院審理時，自承印製健泰公司、
    台聯超商負責人之名片使用，而未實際開設前述公司，但對
    外自稱超市負責人等事實不諱（94年度偵緝字第1066號偵查
    卷第44頁、本院卷第124 頁），此復有該名片在卷可徵，其
    此部分自白，自屬可信。其以此偽冒之身分，使晉昌公司交
    付裝潢建材，其行止顯係詐術無誤。被告雖再三辯稱，其向
    告訴人晉昌公司、恆立公司、大乾公司承購裝潢建材，均係
    為設計師進貨云云。惟被告所指之設計師究為張健源抑或張
    京藝，於偵查中及本院審理時前後陳述不一，本有疑竇；又
    其既陳稱，其與該設計師合作3 年乙情（參見本院卷124 頁
    ），基此，其則與該設計師間，當有一定程度之信賴關係，
    從而，其對該設計師之相關身分資料，應不致全然不知。然
    被告自偵查以迄本院審理終結前，始終未陳報該設計師之任
    何資料以供本院查考，是自難遽信其此節所辯，得為信取。
  (五)另被告向告訴人丙○○○借款所用支票，其係稱南天行政世
    界道場販賣辭典所得云云，然其就此亦未曾提出任何事證，
    以供本院核實。尤以，被告前於偵查中係供述，發票人佳霓
    公司之支票，均係前揭設計師所交付云云（參見94年度偵緝
    字第1066號第37頁），是其前後供詞，互有扞格，且相齟齬
    。據此可徵，被告所陳，乃虛捏之事，顯為卸責，自非得信
    。被告向告訴人丙○○○借款，無非係利用告訴人丙○○○
    為其房東，而其斯時尚有按時繳納房租，且有在外工作之表
    徵可資掩飾，而以支票兌現作為詐術，以取信於告訴人丙○○○，其犯罪意圖，亦甚明確。
  (六)再者，被告向大乾公司購買裝潢建材，係請該公司將貨品送
    至該公司址對面之工地予被告，衡以上情，被告係以此地理
    之便，以取信大乾公司，並佐以支票佯作清償之詐術，使大
    乾公司代表人甲○○陷於錯誤。
三、被害人戊○○以支票委請被告調現乙事，復有上述發票人戊○○之支票影本附卷可參。又被告於偵查中原辯稱，其為告
    訴人戊○○以支票向告訴人丙○○○調得之款項5 萬元，業
    交予邱金和云云（94年度偵緝字第1065號偵查卷第19頁），
    然於本院審理時即更稱：告訴人丙○○○認其所支票曾遭退
    票，故不願兌現云云（參見本院卷第122 頁）。查證人即告
    訴人丙○○○於本院審理時結證：被告首次持支票向其借款
    5 萬元，係自稱購買材料之需，渠扣除部分利息後，借予款
    項等語（參見本院卷第69頁），此勾稽被告前此所辯，足見
    被告確為此已借得款項；而證人邱金和則於偵查中證述，伊
    並未收取被告轉交之款項乙節（94年度偵緝字第1066號偵查
    卷第44頁），再參以被告另於偵查中供稱，其將該款項作為
    個人生意上週轉，支付工人作為工資乙情（94年度偵緝字第
    1066號偵查卷第45頁），在在可徵，被告係將持有他人之物
    ，變易為所有，供己使用，其主觀上有為自己不法所有之意
    圖，至屬明確。從而，其復於本院中執詞否認此部分犯行，
    乃飾卸之詞，殊難採信。
四、綜上各節，被告否認犯行，乃飾卸之詞，不足採信，其詐欺
    、侵占等事證業臻明確，均堪認定，應依法論科。
五、被告行為後，刑法施行法已於95年6 月14日增訂第1 條之1
    ，並自95年7 月1 日施行，將刑法分則編所定罰金之貨幣單
    位均改為新臺幣，並將罰金數額分別提高為三十倍或三倍；
    另刑法第33條第5 款罰金刑、第56條、第55條想像競合犯、
    第47條、第41條第1 項易科罰金折算標準等規定，均已於94
    年2 月2 日修正公布，並同自95年7 月1 日施行。而現行刑
    法第2 條第1 項規定「行為後法律有變更者，適用行為時之
    法律。但行為後之法律有利於行為人者，適用最有利於行為
    人之法律。」即行為後法律有變更者，採從舊從輕原則，針
    對刑法修正變更之部分，自應就有利或不利於被告之一切相
    關情狀，綜其全部罪刑之結果而為比較，以定其應適用之法
    律，且一經定其應適用之法律後，即須整體適用之，除法有
    明文外，不得任意割裂適用。查：
  (一)刑法分則編各罪所定罰金之貨幣單位原為銀元，且依修正前
    刑法第33條第5 款規定，罰金刑為一銀元以上，而有關罰金
    與新臺幣之折算標準，訂有「罰金罰鍰提高標準條例」及「
    現行法規所定貨幣單位折算新臺幣條例」，除罰金以一銀元
    折算三元新臺幣外，並將72年6 月26日以前修正之刑法部分
    條文罰金數額提高為十倍，其後修正者則不再提高倍數，亦
    即刑法分則各罪罰金數額視上開情形分別提高為三十倍或三
    倍；就刑法第339 條第1 項規定而言，其罰金部分之法定刑
    度為「銀元一千元（即新臺幣三萬元）以下，銀元一元（即
    新臺幣三十元）以上」。而95年7 月1 日起，新修正刑法第
    33條第5 款則將罰金刑提高為新臺幣一千元以上，並以百元
    計算之，且因修正後刑法第33條第5 款所定罰金貨幣單位已
    改為新臺幣，乃增訂刑法施行法第1 條之1 規定，將刑法分
    則編各罪所定罰金之貨幣單位亦配合修正為新臺幣，並為使
    刑法分則編各罪所定罰金之最高數額與修正前趨於一致，規
    定將罰金數額提高為三十倍（但72年6 月26日至94年1 月7
    日新增或修正之條文，就其所定數額提高為三倍），就刑法
    第339 條第1 項規定而言，其罰金部分法定刑度已變更為「
    新臺幣三萬元以下，新臺幣一千元以上」，經比較前後規定
    之刑度，應以修正前之規定對被告較為有利。而因95年7 月
    1 日起，新修正刑法第33條第5 款則將罰金刑提高為新臺幣
    一千元以上，被告所犯刑法第339 條第1 項、第2 項之罪，
    經比較前後規定之刑度，亦應以修正前之規定對被告較為有
    利。
  (二)此次修正業刪除第56條連續犯規定，此雖非直接關乎犯罪構
    成要件之變更，然屬刑罰之重大更迭，詳言之，其對行為人
    之論罪科刑已有變易，並影響法院對行為人刑罰裁判之法律
    效果，故為法律變更之一種。又修正前之連續犯，依新修正
    刑法規定，通常情形應論以數罪而分論併罰，則以修正前規
    定，有利於被告。
  (三)關於累犯規定，新修正刑法第47條後規定：「受徒刑之執行
    完畢，或一部之執行而赦免後，五年以內故意再犯有期徒刑
    以上之罪者，為累犯，加重本刑至二分之一。第九十八條第
    二項關於因強制工作而免其刑之執行者，於受強制工作處分
    之執行完畢或一部之執行而免除後，五年以內故意再犯有期
    徒刑以上之罪者，以累犯論。」其修正前係規定：「受有期
    徒刑之執行完畢，或受無期徒刑或有期徒刑一部之執行而赦
    免後，五年以內再犯有期徒刑以上之罪者，為累犯，加重本
    刑至二分之一。」如修正前後均構成累犯，則對被告尚無有
    利或不利之別。
  (四)至新修正刑法第41條係規定：「犯最重本刑為五年以下有期
    徒刑以下之刑之罪，而受六個月以下有期徒刑或拘役之宣告
    者，得以新臺幣一千元、二千元或三千元折算1 日，易科罰
    金。但確因不執行所宣告之刑，難收矯正之效，或難以維持
    法秩序者，不在此限。前項規定於數罪併罰，其應執行之刑
    未逾六月者，亦適用之。」而同條修正前係規定：「犯最重
    本刑為五年以下有期徒刑以下之刑之罪，而受六個月以下有
    期徒刑或拘役之宣告，因身體、教育、職業、家庭之關係或
    其他正當事由，執行顯有困難者，得以一元以上三元以下折
    算一日，易科罰金。但確因不執行所宣告之刑，難收矯正之
    效，或難以維持法秩序者，不在此限。併合處罰之數罪，均
    有前項情形，其應執行之刑逾六月者，亦同。」復依修正前
    罰金罰鍰提高標準條例第2 條前段（現已刪除）規定，就其
    原定數額提高為100 倍折算1日 ，則本件被告行為時之易科
    罰金折算標準，應以銀元300 元折算1 日，經折算為新臺幣
    後，應以新臺幣900 元折算為1 日。比較修正前後，以修正
    前之規定，較有利於被告。依新修正同法第2 條第1 項前段
    規定，本件自應適用修正前規定，諭知易科罰金之折算標準
    。此外，新修正刑法第51條第5 款提高合併定執行刑之最高
    刑，是以該條款之修正前規定，有利於被告。
  (五)承上所述，經核本件被告之論罪科刑，以整體適用修正前之
    刑法規定，有利於被告。
六、核被告如犯罪事實欄二取得告訴人晉昌公司、丙○○○、大
    乾公司財物，所為係犯刑法第339 條第1 項之詐欺取財罪；
    其先後多次詐欺取財犯行，時間緊接，且係觸犯構成要件相
    同之罪，顯基於概括犯意所為，是應依修正前同法第56條規
    定，認屬連續犯，論以一罪，並加重其刑。秉此連續犯關係
    ，是如犯罪事實欄二(三)所示移送併辦事實，乃本件此部分詐
    欺取財罪起訴效力所及，基於審判不可分之法理，本院自得
    併為審究，附此敘明。又其如犯罪事實欄三所為，係受有免
    於施工之利益，故核犯同法第339 條第2 項之詐欺得利罪，
    而此犯行與被告如犯罪事實欄貳犯行，犯罪時間相距年餘，
    前後難謂基於概括犯意所為，後者可認係另行起意，是彼此
    應分論併罰，起訴意旨認具連續犯關係，於法未洽。另被告
    如犯罪事實欄四之侵占犯行，核犯同法第33 5條第1 項之普
    通侵占罪。查被告前於71年間因偽造有價證券案件，經臺灣
    臺北地方法院於88年4 月29日以87年度訴緝字第292 號判處
    有期徒刑4 年，於88年6 月25日確定，經減刑為有期徒刑2
    年，於89年5 月24日因縮短刑期假釋出監，於89年11月28日
    縮短刑期假釋期滿，前開假釋未經撤銷，有臺灣高等法院被
    告前案紀錄表可按，上開有期徒刑視為執行完畢，是其乃於
    有期徒刑執行完畢後5 年內，再犯本件有期徒刑以上之各罪
    ，應依修正前同法第47條規定，以累犯論擬，就被告如犯罪
    事實欄三、四所涉之罪，加重其刑，及就被告如犯罪事實欄
    二所涉之罪，遞加重其刑。被告如犯罪事實欄二、三、四所
    涉各罪，乃犯意各別，行為互殊，應分論併罰。本院爰審酌
    被告犯罪所得財物價值及利益不斐，其犯罪動機、目的、手
    段、犯罪後態度，迄未與告訴人暨被害人達成和解或賠償損
    失等一切情狀，茲量處如主文所示之刑，並就其所涉侵占罪
    部分，依修正前第41條第1 項前段規定，諭知易科罰金之折
    算標準，暨依修正前同法第51條第5 款規定，就被告如犯罪
    事實欄二、三所涉之罪，定其應執行之刑。
據上論斷，應依刑事訴訟法第299 條第1 項前段，新修正刑法第
2 條第1 項前段、修正前第56條、刑法第339 條第1 項、第2 項
、第335 條第1 項、修正前第47條、修正前第41條第1 項前段、
修正前第51條第5 款，罰金罰鍰提高標準條例第1 條前段、修正
前第2 條，判決如主文。
本案經檢察官王聖涵到庭執行職務。
中    華    民    國    95    年    9     月    8     日
                  刑事第十四庭  審判長法  官  林海祥
                                      法  官  汪怡君
                                      法  官  朱敏賢
以上正本證明與原本無異。
如不服本判決應於送達後10日內向本院提出上訴狀。
                                      書記官  郭勝華
中    華    民    國    95    年    9     月    8     日
附錄本案論罪科刑法條全文：
刑法第339 條
意圖為自己或第三人不法之所有，以詐術使人將本人或第三人之
物交付者，處三年以下有期徒刑、拘役或科或併科一千元以下罰
金。
以前項方法得財產上不法之利益或使第三人得之者，亦同。
前二項之未遂犯罰之。
刑法第335 條
意圖為自己或第三人不法之所有，而侵占自己持有他人之物者，
處五年以下有期徒刑、拘役或科或併科一千元以下罰金。
前項之未遂犯罰之。


司法院資訊處製作；財團法人民間司法改革基金會備份。
